【裁判字號】    96,訴,3251
【裁判日期】    970306
【裁判案由】    商標評定
【裁判全文】
臺北高等行政法院判決
                                     96年度訴字第03251號
                              .
原      告  優得利有限公司
代  表  人  甲○○（董事）
訴訟代理人  陳明正律師
複  代理人  郭承昌律師
被      告  經濟部智慧財產局
代  表  人  王美花（局長）
訴訟代理人  丙○○
參  加  人  乙○○
上列當事人間因商標評定事件，原告不服經濟部中華民國96年07
月25日經訴字第09606071510 號訴願決定，提起行政訴訟，並經
本院裁定命參加人獨立參加本件被告之訴訟。本院判決如下：
    主  文
原告之訴駁回 。
訴訟費用由原告負擔。
    事  實
一、事實概要：原告之前手甲○○於民國（以下同）92年09月02
    日以「獨一無二ONLY ONE」商標，指定使用於當時商標法施
    行細則第49條所定商品及服務分類表第35類之「衣服、靴鞋
    、帽子之零售」等服務，向被告申請註冊，經被告審查，核
    准列為註冊第0000000號商標（專用期間自93年05月01日至1
    03年04月30日止），旋於94年08月25日申准移轉登記予原告
    。嗣參加人於95年06月07日以系爭商標有違商標法第23條第
    1 項第13款規定，對之申請評定。案經被告審查，以96年03
    月14日中臺評字第950220號商標評定書為「第0000000 號『
    獨一無二ONLY ONE』商標之註冊應予撤銷」之處分。原告不
    服，提起訴願，經訴願決定駁回，原告猶未甘服，遂向本院
    提起行政訴訟。本院因認本件訴訟之結果，參加人之權利或
    法律上利益將受損害，乃依行政訴訟法第42條第1 項規定，
    依職權裁定命參加人獨立參加本件被告之訴訟。
二、兩造聲明：
  (一)原告未於言詞辯論期日到場，依其準備期日到庭聲明如下：
  1.原處分及訴願決定均撤銷。
  2.訴訟費用由被告負擔。
  (二)被告聲明：
  1.駁回原告之訴。
  2.訴訟費用由原告負擔。
三、兩造之主張：
甲、原告主張：
  (一)按「當事人主張有利於己之事實者，就其事實有舉證之責任
    。」為行政訴訟法第136條準用民事訴訟法第277條本文之規
    定。另「實際混淆誤認之情事指實際發生有相關商品/ 服務
    之消費誤認後案商標之商品係源自先權利人之情形。此事實
    應由先權利人提出相關事證證明之... 。」為現行被告「混
    淆誤認之虞」審查基準5.5 所載。查訴願決定似將消費者見
    到原告系爭註冊第0000000 號「獨一無二only one」商標必
    然會與參加人據以評定之註冊第963660號「ONLY ONE」商標
    產生同一來源聯想，或雖不相同但有關聯之來源的舉證責任
    ，歸予原告；因被告既認定原告就實際消費市場上，消費者
    見到系爭商標必然與據以評定商標產生同一來源聯想或雖不
    相同但有關聯之來源，則對於前揭事實即有提出證據之義務
    ，而該等證據乃為證明「有混淆誤認之虞」之積極事實，依
    法應由參加人負舉證責任，訴願決定在參加人未舉證之情況
    下，即判定消費者對於兩造商標有致混淆誤認之虞，顯有違
    誤。
  (二)兩造商標非屬於近似之商標：
  1.查兩造商標是否近似，應以總體觀察、主要部份觀察、異時
    異地隔離觀察，並以普通知識經驗之一般購買者，施以普通
    辨別力與注意力做認定標準，確認兩造商標是否有讀音近似
    、外觀近似或觀念近似。
  2.查系爭商標除英文部份only one外，尚有主體－中文部份「
    獨一無二」，而據以評定商標並無任何中文，不論是總體觀
    察或主要部份觀察法，具有普通知識經驗之一般購買者，施
    以普通辨別力與注意力即可分辨兩造商標之差異。
  3.被告以兩造商標均有英文「only one」2 字即認定於異時異
    地隔離觀察時，屬於近似之商標，惟我國係中文語系國家，
    國人慣以中文為商標呼唱記憶之依據，僅憑中文部分即足以
    令消費者加強其對系爭商標深刻之印象；況兩造商標英文「
    only one」2 字之字體並不相同，系爭商標之英文「only o
    ne」部分係經過設計，緊靠主體「獨一無二」以粗體略斜呈
    現，反觀參加人之商標平實呈現，毫無任何特殊性，實難謂
    兩造商標屬於近似之商標。
  (三)系爭商標之使用並無致相關消費者混淆誤認之虞：
  1.查本案非新申請註冊案件，系爭商標之使用已有相當期間，
    依前揭審查基準之規定，判斷有無混淆誤認之虞，除需審酌
    商標是否近似暨其近似之程度，及商品或服務是否類似暨其
    類似之程度外，尚需考量有無實際混淆誤認之情事、相關消
    費者對各商標熟悉之程度、系爭商標之申請人是否善意等因
    素；又在他人商標註冊申請日前，善意使用相同或近似之商
    標於同一或類似之商品或服務者，不受他人商標權之效力所
    拘束，商標法第30條第1項第3款定有明文。
  2.系爭商標雖至92年始註冊，晚於90年註冊之據以評定商標，
    惟原告公司之代表人甲○○於83年間成立獨一無二的店，嗣
    原告公司即有使用該「獨一無二」之商標，該「獨一無二」
    店早先以販售二手衣物為主，具有獨特性，深受消費者的喜
    愛，市場上亦皆認定「獨一無二only one」為原告公司之商
    標。嗣原告商品不僅在店面販售，於知名商場微風廣場更有
    設立專櫃，從而原告於90年以「獨一無二only one」商標建
    立起商譽，迄今亦未有其他任何非原告之商品以該「only o
    ne」商標流通於市面，消費者不僅沒有將該「獨一無二only
     one」商標與據以評定商標混淆誤認之情事，對於該「獨一
    無二only one」商標更會與原告公司產生聯想。被告僅審酌
    商標是否近似暨其近似之程度，及商品或服務是否類似暨其
    類似之程度，未考量原告以「獨一無二only one」商標建立
    商譽，實屬率斷。
  (四)查參加人曾就原告販售「獨一無二only one」商標之商品，
    涉嫌觸犯商標法第81、82條而提起告訴，惟經臺灣臺北地方
    法院檢察署偵查終結，以原告於參加人申請「only one」商
    標以前，即已善意使用系爭商標於相同之服飾類別，所為應
    屬於商標法第30條第1項第3款善意使用之規定，自不受參加
    人所主張商標權效力之拘束，故予以不起訴之處分。再查被
    告指稱「商標法第30條規定，係就商標權效力所不及之情形
    加以規範，符合該條規定態樣之使用，可以作為侵權行為之
    抗辯，與商標註冊不得有商標法第23條第1 項各款規定情形
    ，分屬二事，不應混為一談」，惟商標法第30條之立法目的
    即為保障已經善意使用相同或近似之商標於同一或類似之商
    品或服務之先使用人權益，避免其僅因未及申請商標註冊，
    而被迫受後取得註冊商標權人之拘束，並非先使用人之商標
    與後取得註冊商標權人之商標有致消費者混淆誤認可能，即
    不得主張善意使用，否則商標法第30條之規定豈不形同虛設
    。原告使用系爭商標至今已長達13年之久，業已建立起商譽
    ，消費者對系爭商標會與原告之商品產生聯想，若堅守註冊
    主義，讓後來取得註冊之參加人禁止原告繼續使用系爭商標
    ，將造成原告所累積之成果盡為參加人獨享之不公平現象。
  (五)綜上所陳，懇請 鈞院賜判決如訴之聲明，以維權益。
乙、被告主張：
  (一)按「商標之註冊違反第23條第1項或第59條第4項規定之情形
    者，利害關係人或審查人員得申請或提請商標專責機關評定
    其註冊。」「評定商標之註冊有無違法事由，依其註冊公告
    時之規定。」分別為商標法第50條第1項及第52條之規定。
    系爭商標係於93年05月01日公告註冊，其商標之評定核應適
    用92年12月28日修正施行之商標法。
  (二)按商標「相同或近似於他人同一或類似商品或服務之註冊商
    標或申請在先之商標，有致相關消費者混淆誤認之虞者」，
    不得註冊，為商標法第23條第1 項第13款規定。所謂有致消
    費者混淆誤認之虞，係指商標給予消費者的印象，可能致使
    消費者混淆而誤認商品/ 服務之來源，包括誤認來自不同來
    源的商品/ 服務以為來自同一來源，或者誤認二商標之使用
    人間存在關係企業、授權關係、加盟關係或其他類似關係。
    而判斷是否有混淆誤認之虞，被告公告之「混淆誤認之虞」
    審查基準，列有各項相關參考因素。其中商標近似及商品或
    服務類似二項要素，依前揭法條規定為必須具備之要件。
  (三)本案存在之相關因素之審酌：
  1.商標是否近似暨其近似之程度：
    (1)商標近似係指二商標予人之整體印象有其相近之處，若其
      標示在相同或類似的商品/ 服務上時，以具有普通知識經
      驗之消費者，於購買時施以普通之注意，可能會有所混淆
      而誤認二商品/ 服務來自同一來源或誤認不同來源之間有
      所關聯（前揭審查基準5.2.1 參照）。商標近似之判斷得
      就二商標外觀、觀念及讀音為觀察。
    (2)兩造商標相較，二者均有相同之外文「ONLY ONE」，又外
      文「ONLY ONE」有「唯一」之意，故系爭商標圖樣雖另結
      合有中文「獨一無二」，惟極易與外文「ONLY ONE」產生
      相同之觀念，是以兩造商標整體予人相仿之寓目印象，以
      具有普通知識經驗之消費者，於購買時施以普通之注意，
      可能會有所混淆而誤認二者商品/ 服務來自同一來源，或
      雖不相同但有關聯之來源，應屬構成近似之商標。
  2.商品或服務是否類似暨其類似之程度：
    (1)商品與服務間亦存在有類似的情形，例如服務之目的若在
      提供特定商品之銷售、裝置或修繕等，則該服務與該特定
      商品間即存在有類似之關係（前揭審查基準5.3.11參照）
      。
    (2)查系爭商標指定使用「衣服、靴鞋、帽子」之零售服務所
      提供銷售之衣服商品，與據以評定商標指定使用之「各種
      男女服裝」等商品，二者在功能、材料、產製者或其他因
      素上具有共同或關聯之處，如果標上相同或近似的商標，
      依一般社會通念及市場交易情形，易使消費者誤認其為來
      自相同或雖不相同但有關聯之來源，二者商品與服務間存
      在有類似的關係。
  (四)本件綜合斟酌兩造商標圖樣近似程度及兩造指定使用商品與
    服務間類似程度等因素客觀上判斷，消費者極有可能誤認該
    來自不同來源的商品/ 服務以為來自同一來源，或者誤認二
    商標之使用人間存在關係企業、授權關係、加盟關係或其他
    類似關係，而有致混淆誤認之虞。
  (五)原告雖訴稱其早已先使用「獨一無二」商標於服飾商品，並
    已建立商譽，迄今仍繼續使用該商標，應不會與據以評定商
    標產生混淆，且依商標法第30條第1項第3款規定，主張有善
    意且合理使用商標，應不受參加人商標權之拘束等語。惟查
    ，該等證據不但數量有限，且其所謂系爭商標之使用多以中
    文「獨一無二」呈現，偶有使用外文「ONLY ONE」者也與系
    爭商標之圖樣並不相同，尚難證明系爭商標業經原告廣泛使
    用而使相關消費者對之已然熟知，而無與據以評定商標混淆
    誤認之虞；至於商標法第30條規定，係就商標權效力所不及
    之情形加以規範，符合該條規定態樣之使用，可以作為侵權
    行為之抗辯，與商標註冊不得有商標法第23條第1 項各款規
    定情形，分屬二事，原告主張尚難採憑。
  (六)綜上論述，被告原處分洵無違誤，敬請駁回原告之訴。
丙、參加人經合法通知未於言詞辯論期日到場，亦未提出任何書
    狀為陳述。
    理  由
甲、程序方面：
一、本件被告之代表人原為蔡練生，自96年12月3 日起變更為王
    美花，有行政院令一紙在卷足憑，是其聲明承受訴訟，核無
    不合，應予准許，合先敘明。
二、本件原告經合法通知，未於言詞辯論期日到場，核無行政訴
    訟法第218 條準用民事訴訟法第386 條所列各款情形，爰依
    被告之聲請，由其一造辯論而為判決。
乙、實體方面：
一、按商標「相同或近似於他人同一或類似商品或服務之註冊商
    標或申請在先之商標，有致相關消費者混淆誤認之虞者」，
    不得註冊，為商標法第23條第1 項第13款所明定。所謂「有
    致相關消費者混淆誤認之虞」者，係指兩商標因相同或構成
    近似，致使相關消費者誤認為同一商標，或雖不致誤認兩商
    標為同一商標，但極有可能誤認兩商標之商品/ 服務為同一
    來源之系列商品/ 服務，或誤認兩商標之使用人間存在關係
    企業、授權關係、加盟關係或其他類似關係而言。而判斷有
    無混淆誤認之虞，則應參酌商標識別性之強弱、商標之近似
    及商品/ 服務類似等相關因素之強弱程度、相互影響關係及
    各因素等綜合認定是否已達有致相關消費者產生混淆誤認之
    虞。
二、本件係原告之前手甲○○於92年09月02日以「獨一無二ONLY
    ONE 」商標，指定使用於當時商標法施行細則第49條所定商
    品及服務分類表第35類之「衣服、靴鞋、帽子之零售」等服
    務，向被告申請註冊，經被告審查，核准列為註冊第000000
    0 號商標，旋於94年08月25日申准移轉登記予原告。嗣參加
    人於95年06月07日以系爭商標有違商標法第23條第1 項第13
    款規定，對之申請評定。案經被告評定為「第0000000 號『
    獨一無二ONLY ONE』商標之註冊應予撤銷」之處分。原告不
    服，提起訴願，經訴願決定駁回，原告猶未甘服，向本院提
    起行政訴訟，並為如事實欄所載之主張。是本件應審究者厥
    為系爭商標有無違反商標法第23條第1 項第13款之規定。
三、本院判斷如下：
  (一)按商標近似係指二商標予人之整體印象有其相近之處，若其
    標示在相同或類似的商品╱服務上時，以具有普通知識經驗
    之消費者，於購買時施以普通之注意，可能會有所混淆而誤
    認二商品╱服務來自同一來源或誤認不同來源之間有所關聯
    （審查基準5.2.1 參照）。另商標近似之判斷得就二商標外
    觀、觀念及讀音為觀察，足以讓消費者對標誌整體形成核心
    印象之主要部分異時異地隔離各別觀察，以辨其是否足以引
    起混淆誤認之虞。而商標外觀近似係指商標圖樣之構圖、排
    列、字形、設色等，有產生混同誤認之虞者。查本件系爭註
    冊第0000000 號「獨一無二ONLY ONE」商標圖樣係由直書與
    橫書之中文「獨一無二」與外文「ONLY ONE」上下分置組合
    而成，與據以評定註冊第963660號「ONLY ONE」商標圖樣，
    係由單純橫書之外文「ONLY ONE」所構成者相較，兩造商標
    均有引人注意之外文「ONLY ONE」2 字，又外文「ONLY ONE
    」有「唯一」之意，故系爭商標圖樣雖另結合有中文「獨一
    無二」，惟極易與外文「ONLY ONE」產生相同之觀念；以具
    有普通知識經驗之消費者，於購買時施以普通之注意，可能
    會有所混淆而誤認二商品來自同一來源或雖不相同但有關聯
    之來源，應屬構成近似之商標。
  (二)再者，商品類似之意義乃指二個不同的商品，在功能、材料
    、產製者或其他因素上具有共同或關聯之處，如果標上相同
    或近似的，依一般社會通念或市場交易情形，易使商品消費
    者誤認其為來自相同或雖不同但有關聯之來源，則此二個商
    品間即存在類似的關係。查系爭商標指定使用於商標法施行
    細則第13條所定商品及服務分類表第25類之「衣服、靴鞋、
    帽子」之零售服務；而據以評定商標亦所指定使用於同商品
    及服務分類表第25類之「各種男女服裝、‧‧、外套、夾克
    、休閒服、運動服、牛仔褲、套裝、風衣、大衣、西裝」等
    商品；二者商品相較，均有性質相同或相近之商品，在用途
    、功能、產製者、行銷管道及場所等因素上具有共同或關聯
    之處，應屬類似商品。
  (三)至原告主張系爭商標業經實際使用多年，消費者應可識別而
    無致產生混淆誤認，且依商標法第30條第1 項第3 款規定，
    原告既有善意且合理使用商標，應不受參加人商標權之拘束
    云云；然揆諸原告所提85至86年間時報周刊、工商時報、自
    由時報等剪報資料，該等資料不但數量有限，且其所謂系爭
    商標之使用多以中文「獨一無二」表現，雖有使用外文「ON
    LY ONE」者，亦與系爭商標之圖樣並不相同，自難證明系爭
    商標業經原告廣泛使用而使相關消費者對之已然熟知，而無
    與據以評定商標混淆誤認之虞。至於商標法第30條規定，係
    就商標權效力所不及之情形加以規範，與商標註冊不得有商
    標法第23條第1 項各款規定情形，尚屬有間；是原告上開主
    張，容有誤解，自不足採，併此敘明。
  (四)綜上，揆諸兩造商標高度近似之程度及指定商品間高度類似
    等因素，依一般社會通念及市場交易情形，系爭商標之註冊
    ，有使相關公眾誤認二商標之使用人間存在關係企業、授權
    關係、加盟關係或其他類似關係，而使相關公眾對其所表彰
    之商品來源或產製主體發生混淆誤認之虞。從而，被告以系
    爭商標有違商標法第23條第1 項第13款之規定，而為系爭商
    標之註冊應予撤銷之處分，依法自無不合。
四、綜上所述，原處分依法並無不合，訴願決定予以維持，亦無
    違誤。原告訴請撤銷原處分及訴願決定，為無理由，應予駁
    回。
據上論結，原告之訴為無理由，依行政訴訟法第218 條、民事訴
訟法第385 條第1 項前段、行政訴訟法第98條第1 項前段，判決
如主文。
中    華    民    國    97    年    3    月     6     日
                   臺北高等行政法院第七庭
                             審判長法  官  李得灶
                                   法  官  林育如
                                   法  官  黃秋鴻
上為正本係照原本作成。
如不服本判決，應於送達後20日內，向本院提出上訴狀並表明上
訴理由，如於本判決宣示後送達前提起上訴者，應於判決送達後
20日內補提上訴理由書（須按他造人數附繕本）。
中    華    民    國    97    年    3    月     6     日
                                   書記官  林苑珍


司法院資訊處製作；財團法人民間司法改革基金會備份。
